Léopold Trémant

ATER pour Grenoble INP (Ensimag) et membre du Laboratoire Jean Kuntzmann (Univ. Grenoble-Alpes) dans l'équipe EDP.

Mes recherches concernent les méthodes multi-échelles dans un contexte numérique. Plus précisément, j'adapte des méthodes issues de problèmes hautement oscillant à des problèmes à relaxation rapide.



@ leopold.tremant@grenoble-inp.fr ▼ 700 avenue Centrale, 38400 Saint-Martin-d'Hères

github.com/tremelow Itremant.perso.math.cnrs.fr

Expérience

≅ Enseignement ∠ Recherche

ATER Temps Plein 🞓 🗸

Ensimag & LJK

iii Octobre 2021 - Août 2022

Grenoble

Enseignements à l'Ensimag (Grenoble INP), niveau L3-M1 Membre du Laboratoire Jean Kuntzmann (LJK, Univ. Grenoble-Alpes)

Stagiaire (M2) & Doctorant **A**

Inria, MINGuS

Avril 2018 - Décembre 2021

Rennes

Méthodes d'analyse asymptotique et d'approximation numérique : problèmes d'évolution multi-échelles de type oscillatoire ou dissipatif sous la direction de Philippe Chartier et Mohammed Lemou soutenue le 8 décembre 2021

Vacataire (126 heqtd)

Univ. Rennes 1

Septembre 2019 - Juin 2021

Rennes

IUT, formation GEII: Encadrement de TP (L1-L2) - 112h Université: Oraux blancs CAPES et encadrement de TP (L2) - 8+12h

Stagiaire (M1)

Univ. Roskilde

Avril - Août 2017

Danemark

Simulation d'épidémies de rougeole à partir de données réelles

Production scientifique

Publications

- "A uniformly accurate numerical method for a class of dissipative systems", avec P. Chartier & M. Lemou, Math. of Comp. (2021)
- "Averaging in a Nutshell", avec P. Chartier, M. Lemou & F. Méhats, en cours de rédaction

Séminaires

- Workshop "Modèles et méthodes pour les équations cinétiques" (exposé 30min), Bordeaux, octobre 2021
- Congrès Jeunes Chercheurs en Maths Appliquées du CMAP (poster), Palaiseau, octobre 2021
- Congrès d'Analyse Numérique pour les Jeunes de la SMAI (exposé 30min), en ligne, décembre 2020
- Séminaire doctorant Landau (exposé 1h), Univ. Rennes 1, mars 2020
- Séminaire "Numerical methods for multiscale models" (poster) en lien avec le projet ANR MoHyCon, Nantes, juin 2019

Centres d'intérêt

Systèmes raides

Modèles cinétique

Développements asymptotiques

Programmation

Julia	
LaTeX	••••
Python	
MATLAB/Scilab	••••
C++	
R	• • • • •

Formation

M2 Math. Appliquées

1 Paris-Saclay

2017-2018

Analyse, Modélisation et Simulation

Diplôme ingénieur généraliste

I ENSTA Paris

2015 - 2018

Recherche et Innovation en Mathématiques Appliquées (Modélisation et Simulation)

CPGE MPSI/MP*

2013-2015

Lycée Clemenceau, Nantes

GCSEs

Suite à une année dans une famille d'accueil, diplômes anglais en Mathématiques, Anglais et Musique

Ouverture



Jury TFJM² 2021

Tournoi Jeunes Mathématiciens et Mathématiciennes, pour les qualif ications régionales



Profil international

Angleterre (1 an), Danemark (4 mois), Japon (2 mois)



Liste des publications

Manuscrit de thèse

[1] Méthodes d'analyse asymptotique et d'approximation numérique : Problèmes d'évolution multi-échelles de type oscillatoire ou dissipatif

Directeurs Philippe Chartier Mohammed Lemou

@ philippe.chartier@inria.fr
@ mohammed.lemou@univ-rennes1.fr

Résumé Les problèmes à relaxation rapide apparaissent dans de nombreux systèmes physiques ou bio-

logiques, notamment dans le cadre de modèles cinétiques avec collisions. Leur comportement mélange une dynamique de relaxation de temps caractéristique ε et une partie lente d'interactions. Malgré le développement depuis les années 1980 de méthodes de résolution adaptées peu coûteuses, un problème demeure : la précision des méthodes est dégradée lorsque le pas de temps est d'ordre ε . Ce travail de thèse a principalement consisté à développer une méthode pour dépasser cette limite, à l'aide d'un développement asymptotique par rapport au paramètre ε . Cela permet de séparer le modèle asymptotique et son erreur ; on parle alors d'un problème micro-macro. Cette construction fait appel à des outils de moyennisation qui font l'objet d'un

chapitre dédié, où des preuves originales de résultats historiques sont exposées.

Manuscrit https://ltremant.perso.math.cnrs.fr/manuscrit_TREMANT.pdf

Soutenance 8 décembre 2021

Membres du jury François CASTELLA Professeur (IRMAR Univ Rennes 1) Président

Pauline LAFITTEProfesseur (CentraleSupélec)RapporteurKatharina SCHRATZProfesseur (Sorbonne Université)RapporteurGilles VILMARTMaître d'enseignement et recherche (Univ. Genève)ExaminateurPhilippe CHARTIERDirecteur de recherche (Inria, IRMAR Univ. Rennes 1)DirecteurMohammed LEMOUDirecteur de recherche (CNRS, IRMAR Univ. Rennes 1)Co-directeur

Mots-clés Problèmes dissipatifs Systèmes raides Développements asymptotiques Micro-macro

Précision uniforme | Schémas exponentiels | Schémas IMEX | Modèles cinétiques |

Moyennisation | Conservation géométrique

Article de revue scientifique à comité de lecture

[2] A uniformly accurate numerical method for a class of dissipative systems

Journal Mathematics of Computation, 2021

Co-auteurs Philippe Chartier & Mohammed Lemou

Résumé On considère des systèmes à relaxation rapide avec terme de raideur linéaire, et on effectue

des développements asymptotiques pour séparer le problème en deux parties : une « micro » de taille ε^n , et une « macro » non raide. La partie macro peut être calculée avec des schémas usuels, et la partie micro présente une raideur « retardée », c'est-à-dire qu'elle n'apparaît qu'à partir d'un certain ordre. On peut donc résoudre le problème micro-macro avec une précision uniforme d'ordre n, et reconstruire la solution du problème initial avec la même précision. Ce résultat est valide en dimension finie, et on fournit des pistes pour l'étendre à des équations aux dérivées partielles, notamment l'équation de télégraphe (modèle cinétique à deux vitesses).

En cours de rédaction

[3] Averaging in a Nutshell

Co-auteurs Philippe Chartier, Mohammed Lemou & Florian Méhats

Résumé Article de synthèse de résultats de moyennisation récents qui se concentre notamment sur la

moyennisation stroboscopique, et fournit des preuves originales pour la conservation de propriétés géométriques par le champ moyen. On montre que la définition même du champ moyen suffit à démontrer ces propriétés sans avoir besoin de construire ce champ à l'aide de séries for-

melles, contrairement à l'approche historique.

Remarque: Les articles [2] et [3] sont respectivement les chapitres 2 et 1 de mon manuscrit de thèse [1].

Grenoble

Détail des expériences de recherche

Attaché Temporaire d'Enseignement et de Recherche

Grenoble INP (Ensimag) & Univ. Grenoble-Alpes (LJK)

Octobre 2021 - Août 2022

Objectif de recherche

Extension rigoureuse de la construction micro-macro de ma thèse à l'équation du télégraphe. Après un passage en Fourier en espace, on se ramène à un unique paramètre $\varepsilon \xi$, et on étudie le comportement asymptotique du système dans les deux limites $\varepsilon \xi \to 0$ et $\varepsilon \xi \to \infty$. On obtient ainsi deux développements asymptotiques qu'on relie grâce à une approximation de Padé en deux points. L'objectif est ensuite d'étendre cette construction aux problèmes hyperboliques à relaxation rapide et à d'autres modèles cinétiques.

Doctorant contractuel

Inria (équipe MINGuS), Univ. Rennes 1 (IRMAR)

Description Voir la liste des publications.

Rennes

Octobre 2018 - Septembre 2021

Avril - Août 2018

Rennes

Octobre 2016 – Septembre 202.

Stage de fin d'études (M2)

Inria (équipe MINGuS), lors du cursus ENSTA

Titre Méthodes multi-échelles pour EDO à variété centrale

Encadrement Philippe Chartier & Mohammed Lemou

Résumé Travail préliminaire à la thèse : étude de la possibilité de faire un développement double-échelle

sur des problèmes à variété centrale, i.e. de décomposer la solution u(t) en $U(t,t/\varepsilon)$ où le comportement par rapport à la première variable serait non-raide. Théoriquement, il est possible de construire ce développement double-échelle et de l'approcher avec une convergence uniforme en utilisant certains schémas, mais nous n'avons pas trouvé de manière satisfaisante

d'implémenter ces résultats.

Implémentations MATLAB (bibliothèque Chebfun)

Stage de recherche (M1)

Univ. Roskilde, lors du cursus ENSTA

Roskilde, Danemark

Avril - Août 2017

Titre Étude du risque d'un épidémie de rougeole au Danemark à partir de simulations

Encadrement Viggo Andreasen

Résumé Étude et simulation d'un modèle SIR avec âge, à partir de données de contacts inter-âge se bas-

ant sur des données réelles. L'essentiel du travail a consisté à trouver ces données, et ces simu-

lations ont aidé à comprendre la dynamique du modèle.

Implémentations C++ (simulation), MATLAB (visualisation)

Au cours de mes deux dernières années de thèse (2019–2021), j'ai été vacataire à l'Université de Rennes 1. La quasitotalité de mes heures a été effectuée sous forme de travaux pratiques, pour l'essentiel à l'IUT de Rennes, mais aussi en L2 Mathématiques à l'université. Cette année (2021–2022), je suis ATER en école d'ingénieur (Ensimag), ce qui me permet de compléter mon expérience d'enseignement avec des travaux dirigés et quelques cours.

À travers ces expériences, j'ai enseigné à des niveaux variés (de la L1 au M1), dans des cadres différents et avec des exigences adaptées. Au niveau licence, les cours auxquels j'ai participé concernent la méthodologie, les fondamentaux du calcul, l'analyse (de la continuité de fonction à la théorie de l'intégration), les méthodes numériques, et les probabilités et statistiques. Au-delà des thématiques abordées, j'ai dû adapter ma manière de présenter aux élèves en fonction de leur niveau, du type d'enseignement (en classe ou à distance) et des ambitions du cours.

Dans mes cours, je mets l'accent sur l'acquisition des bases, et j'essaie d'illustrer autant que possible les concepts mathématiques en jeu. La diversité des cours auxquels je participe me permet de faire des liens avec les notions vues dans d'autres domaines, en espérant créer du sens pour les étudiants. Quand l'occasion se présente, j'aime également réfléchir à des sujets de devoirs originaux et ludiques.

Année 2021–2022 (158.5 heqtd) Modélisation et programmation Grenoble INP, Ensimag 10 heatd (M1) - cours & TP Février - Mars 2022 Responsabilité Co-référent du cours avec Jean-Baptiste Durand (Inria, LJK Univ. Grenoble-Alpes) Mots-clés Programmation orientée objets | C++ Doxygen Modélisation statistique C++ pour les mathématiques appliquées Grenoble INP, Ensimag 16 heatd (M1) - TP Février - Avril 2022 Mots-clés Programmation orientée objets C++ Doxygen Méthodes numériques de base Grenoble INP, Ensimag 16.5 hegtd (L3) - TD 苗 Janvier - Mai 2022 Mots-clés Méthodes itératives Factorisation matricielle Différences finies Optimisation Principes et méthodes statistiques Grenoble INP, Ensimag 32 heqtd (L3) - TD & TP Novembre - Décembre 2021 Mots-clés Statistiques descriptives Intervalles de confiance Tests d'hypothèse Régression linéaire Tutorat en mathématiques Grenoble INP, Ensimag 20 heatd (L3) Octobre 2021 - Janvier 2022 Description Accompagnement personnel d'un étudiant étranger en difficulté Bases de Données Grenoble INP, Ensimag 15 heatd (M1) - projet Novembre - Décembre 2021 Mots-clés Gestion de projet | Analyse/Conception | Diagrammes UML SQL Probabilités appliquées Grenoble INP, Ensimag 19 heqtd (L3) - TD 苗 Septembre 2021 – Janvier 2021 Mots-clés Lois discrètes Lois continues Calculs conditionnels Lois bivariées R

Analyse pour l'ingénieur Grenoble INP, Ensimag 18 + 12 heqtd (L3) - TD & TP 苗 Septembre 2021 – Janvier 2022 Valérie Perrier Référents **Emmanuel Maître** Univ. Grenoble-Alpes (LJK) Univ. Grenoble-Alpes (LJK) @ emmanuel.maitre valerie.perrier @univ-grenoble-alpes.fr @univ-grenoble-alpes.fr Mots-clés Intégration de Lebesgue | Intégrales à paramètres Transformée de Fourier Espaces de Banach Python Notebooks Jupyter Année 2020–2021 (64 heqtd) Outils Logiciels (formation Génie Électrique) IUT Rennes 56 heatd (L1, L2) - TP **Septembre 2020 - Juin 2021** Référente Virginie Bouteloup Univ. Rennes 1 virginie.bouteloup@univ-rennes1.fr Description Illustration de concepts mathématiques de base ; implémentation de méthodes de calcul numérique ; rédaction de compte-rendus scientifiques. Outils Xcas (calcul formel), Scilab (méthodes numériques), LibreOffice Writer (rédaction et formules) Mots-clés Calcul formel Étude de fonction Intégration | Équations différentielles Fourier périodique Calcul matriciel Suites numériques Systèmes d'évolution Organisation Moodle Distribution de devoir et de documents à distance Microsoft Teams Mis en place par l'IUT à la rentrée de septembre 2020 Discord Mis en place par les étudiants en mars 2020 pour la fin d'année scolaire Investissement • Réflexions sur les modalités d'évaluation • Acteur de la transition vers Python (depuis Scilab) • Rédaction d'un sujet de mini-projet facultatif sur la visualisation de la période de Pisano, inspiré par Jacob Yatsko (https://www.youtube.com/watch?v=o1eLKODSCqw) Oraux blancs CAPES de Mathématiques Univ. Rennes 1 8 heqtd (M1) Mai & Juin 2021 (8 heqtd) Année 2019-2020 (62 hegtd) Outils Logiciels (formation Génie Électrique) IUT Rennes 50 heqtd (L1) - TP **Septembre 2019 - Juin 2020** Description Illustration de concepts mathématiques de base ; implémentation de méthodes de calcul numérique; rédaction de compte-rendus scientifiques. Même cours qu'en 2020-2021, avec Virginie Bouteloup. Analyse et Probabilités Appliquées Univ. Rennes 1 12 heqtd (L2) - TP **i** Janvier - Mai 2020 (12 heqtd) Référent Stéphane Balac (Univ. Rennes 1) Encadrement de TP de L2 Mathématiques sur l'implémentation de méthodes d'analyse numérique Description et d'analyse statistique. Mots-clés Splines cubiques Quadratures Schémas temporels